臺灣高等法院高雄分院民事判決　　　　 99年度上易字第217號
上　訴　人　連林文
訴訟代理人　蘇志成律師
被上訴人　　鄭嘉財
　　　　　　李鄭月霞
　　　　　　蔡鄭月香
　　　　　　　　　　　　2樓
　　　　　　鄭月麵
　　　　　　鄭嘉政
　　　　　　鄭月里
　　　　　　蔡天豐
　　　　　　蔡文璋
　　　　　　蔡美惠
　　　　　　周忠義
　　　　　　周忠龍
　　　　　　蔡周月芬
　　　　　　周寶珠
　　　　　　　　　　　　樓
　　　　　　林周美香
　　　　　　黃輝明
　　　　　　黃俊英
　　　　　　黃俊立
　　　　　　黃俊聖
　　　　　　黃俊結
兼上列十九人
訴訟代理人　鄭嘉村
上列當事人間請求土地所有權移轉登記事件，上訴人對於民國99
年6 月30日臺灣高雄地方法院99年度訴字第422 號第一審判決提
起上訴，並為訴之變更及追加，本院於100 年3 月2 日言詞辯論
終結，判決如下：
    主  文
上訴及變更、追加之訴均駁回。
第二審訴訟費用由上訴人負擔。
    事 實 及 理 由
一、上訴人起訴主張：伊與鄭和尚於民國72年9 月4 日簽訂協議
    書（下稱系爭協議書），由伊將伊所有坐落於高雄市林園區
    （99年12月24日前為高雄縣林園鄉，下同）港子埔段2202地
    號土地（下稱系爭2202號土地）如附圖編號2202-1所示部分
    ，出售予訴外人鄭和尚，鄭和尚則將其所有毗鄰之同段2203
    地號土地（下稱系爭2203號土地）如附圖編號2203所示部分
    ，出售予伊，因當時施行之農業發展條例規定農地不得分割
    及移轉為共有，雙方乃約定待法令准予辦理移轉登記時，應
    互為移轉登記上開出賣部分土地之所有權。嗣鄭和尚於77年
    3 月15日死亡，被上訴人鄭嘉村、鄭嘉財、李鄭月霞、蔡鄭
    月香、鄭月麵、鄭嘉政、鄭月里、蔡天豐、蔡美惠、蔡文璋
    及訴外人黃鄭月梅、周鄭縫（下稱鄭嘉村等12人）均為鄭
    和尚之繼承人；周鄭縫、黃鄭月梅復先後於82年5 月19日
    、89年12月19日死亡，而分別由周忠義、周忠龍、蔡周月芬
    、周寶珠、林周美香（下稱周忠義等5 人，均為周鄭縫之
    繼承人）、被上訴人黃輝明、黃俊英、黃俊立、黃俊聖、黃
    俊結（下稱黃輝明等5 人，均為黃鄭月梅之繼承人）共同繼
    承。爰依系爭協議書及繼承法律關係，聲明請求：(一)被上訴
    人周忠義等5 人應就周鄭縫所有系爭2203號土地應有部分
    1/10，各按其等應繼分比例辦理繼承登記；(二)被上訴人黃輝
    明等5 人應先就黃鄭月梅所有系爭2203號土地應有部分1/10
    ，各按其等應繼分比例辦理繼承登記；(三)被上訴人應於上訴
    人將系爭2202號土地如附圖編號2202-1所示部分之應有部分
    移轉登記予被上訴人共有同時，將系爭2203號土地如附圖編
    號2203所示部分之應有部分移轉登記予上訴人所有。上訴人
    於上訴本院後，就上開聲明(一)、(二)變更為請求周忠義等5 人
    、黃輝明等5 人應分別就周鄭縫、黃鄭月梅所有系爭2203
    號土地之應有部分各1/10辦理繼承登記；就聲明(三)部分更正
    如下三所示。另依民法第823 、824 條規定，追加請求准予
    分割系爭2202、2203號土地。
二、被上訴人則以：鄭和尚早於77年間死亡，上訴人迄今始起訴
    請求移轉系爭2203號土地如附編號2203所示部分，已逾15年
    之請求權時效等語，資為抗辯。
三、原審經審理後，為上訴人敗訴之判決，上訴人不服，於本院
    上訴並追加、變更聲明：(一)原判決廢棄；(二)被上訴人周忠義
    等5 人應就被繼承人周鄭縫所有系爭2203號土地所有權應
    有部分1/10辦理繼承登記；(三)被上訴人黃輝明等5 人應就被
    繼承人黃鄭月梅所有系爭2203號土地應有部分1/10辦理繼承
    登記；(四)被上訴人應於上訴人將其所有系爭2202號土地應有
    部分249/412 移轉登記予被上訴人共有同時，將其所有系爭
    22 03 號土地應有部分461/824 移轉登記予上訴人所有；(五)
    請准將系爭2202、2203號土地以下述方法分割：如附圖編號
    2202 、 面積326 平方公尺部分及編號2203、面積461 平方
    公尺部分，分割予上訴人所有；編號2202-1、面積498 平方
    公尺部分及編號2203-1、363 平方公尺部分，分割予被上訴
    人共有；(六)第一、二審訴訟費用由被上訴人負擔。被上訴人
    則於本院聲明：(一)上訴駁回；(二)第二審訴訟費用由上訴人負
    擔。
四、兩造不爭執事項：
  (一)上訴人與訴外人鄭和尚於72年9 月4 日簽訂系爭協議書，由
    上訴人將其所有系爭2202號土地如附圖編號2202-1所示部分
    ，出售予訴外人鄭和尚；鄭和尚則將其所有毗鄰之同段2203
    地號土地如附圖編號2203所示部分，出售予上訴人。上訴人
    與鄭和尚均具有自耕農身分。
  (二)鄭和尚於77年3 月15日死亡，被上訴人鄭嘉村、鄭嘉財、李
    鄭月霞、蔡鄭月香、鄭月麵、鄭嘉政、鄭月里、蔡天豐、蔡
    美惠、蔡文璋及訴外人黃鄭月梅、周鄭縫（即鄭嘉村等12
    人）為鄭和尚之法定繼承人。周鄭縫於82年5 月19日死亡
    ，被上訴人周忠義、周忠龍、蔡周月芬、周寶珠、林周美香
    （即周忠義等5 人）為周鄭縫之法定繼承人。黃鄭月梅於
    89 年12 月19日死亡，被上訴人黃輝明、黃俊英、黃俊立、
    黃俊聖、黃俊結（即黃輝明等5 人）為黃鄭月梅之法定繼承
    人。
  (三)系爭2203號土地現登記為鄭嘉村等12人共有。蔡天豐、蔡美
    惠、蔡文璋等3 人之應有部分各為1/30，其餘9 人之應有部
    分各為1/10。
五、兩造爭點：
  (一)上訴人基於系爭協議書之所有權移轉登記請求權是否已罹於
    消滅時效？
  (二)如其請求權時效未消滅，上訴人依系爭協議書請求被上訴人
    移轉登記系爭2203號內土地相當於附圖編號2203所示部分之
    應有部分，並請求分割系爭2202、2203號土地，是否有理由
    ？
六、上訴人基於系爭協議書之所有權移轉登記請求權是否已罹於
    消滅時效？
  (一)按請求權，因15年間不行使而消滅，民法第125 條定有明文
    。又消滅時效，自請求權可行使時起算，同法第128 條前段
    亦有明文。上訴人與訴外人鄭和尚於72年9 月4 日簽訂系爭
    協議書，由上訴人將其所有系爭2202號土地如附圖編號2202
    -1所示部分，出售予訴外人鄭和尚；鄭和尚則將其所有毗鄰
    之同段2203地號土地如附圖編號2203所示部分，出售予上訴
    人；又鄭和尚於77年3 月15日死亡，被上訴人為鄭和尚之繼
    承人或再轉繼承人各節，為兩造所不爭。是依民法第1148條
    規定，被上訴人自應承受鄭和尚就系爭協議書之權利及義務
    。上訴人請求被上訴人依系爭協議書移轉系爭2203號土地內
    出賣部分之所有權，被上訴人則抗辯上訴人基於系爭協議書
    之所有權移轉登記請求權已罹於15年之消滅時效。
  (二)經查，系爭協議書第1 、2 條約定「嗣後法令准許辦理移轉
    登記時」，上訴人、鄭和尚應互就附圖編號2202-1所示部分
    、附圖編號2203所示部分辦理所有權移轉登記予對方，此有
    系爭協議書附於原審卷可稽（原審卷第8-9 頁）。亦即，上
    訴人、鄭和尚於72年9 月4 日簽約時，因認系爭2202、2203
    號土地之分割、移轉受囿於法令限制不得為之，始就該2 筆
    土地之所有權移轉登記，附加待未來法令限制移除後再予辦
    理之停止條件。惟上訴人、鄭和尚訂約時，農業發展條例（
    72年8 月1 日修正施行）第30條前段規定：「每宗耕地，不
    得分割移轉為共有。但因出售與毗鄰耕地自耕地自耕農而與
    其耕地合併者，得為分割」。而系爭2202、2203號土地地目
    均為「旱」，有土地登記謄本在卷可稽（原審卷第11-12 頁
    ）核屬同條例第3 條第11款所稱之耕地；且該2 筆土地係相
    互毗鄰，亦有附圖可參。上訴人、鄭和尚就相毗鄰之該2 筆
    耕地，互為出售該各筆土地之一部分；且上訴人、鄭和尚均
    具自耕農身分，為兩造所不爭。則依前揭規定，上訴人、鄭
    和尚尚非不得各就其等所有之系爭2202、2203號土地予以分
    割並互為移轉登記出賣部分之所有權。故此，系爭協議書簽
    立時，該2 筆土地尚難謂有不得分割、移轉為共有之法令限
    制，則系爭協議書所附加「嗣後法令准許辦理移轉登記時」
    之條件，係屬業已確定成就，雖具有條件之外形，但並無實
    質之條件存在，縱令上訴人、鄭和尚當時不知其成否已經確
    定，亦非民法第99條所謂條件，依據法理，應認無停止條件
    之存在（最高法院68年台上字第2861號判例意旨參照）。從
    而，上訴人基於系爭協議書之所有移轉登記請求權，自系爭
    協議書簽訂時起即得行使，則該請求權之消滅時效即應自簽
    訂時之72年9 月4 日起算。
  (三)而鄭和尚於77年3 月15日死亡，已如前述。當時施行之土地
    法第30條、第30-1條第2 項（64年7 月24日修正）分別規定
    ：「私有農地所有權之移轉，其承受人以能自耕者為限，並
    不得移轉為共有。但因繼承而移轉者，得為共有。違反前項
    規定者，其所有權之移轉無效」、「農地繼承人均無耕作能
    力者，應於繼承開始後一年內，將繼承之農地出賣與有耕作
    能力之人」（上開規定嗣至89年1 月26日始經修正刪除）。
    申言之，農地於全體繼承人均無耕作能力之情形，繼承人需
    於繼承開始後一年內儘速將農地出售予有自耕能力之人。惟
    如繼承人於繼承開始後一年內，未將農地出售予有自耕能力
    者，於一年過後，是否仍得處分農地，土地法雖無明文加以
    規範，然該法第30-1條第2 項既明定無自耕能力之全體繼承
    人有處分農地之權利，依法理，繼承開始一年過後，全體繼
    承人仍應繼續享有同一權利，不因該一年經過而有異，僅全
    體繼承人可能遭受土地行政管制、處罰之問題。查，上訴人
    主張鄭和尚死亡時，其繼承人即鄭嘉村等12人之住所與系爭
    土地之交通路線距離均在10公里以上，並有戶籍謄本在卷可
    憑（本院卷第81-137頁），而被上訴人就此事實亦不否認（
    本院卷第145 頁背面），參諸內政部以65年1 月26日台內地
    字第664216號函頒布之「農地承受人自耕能力證明書之申請
    及核發注意事項」第五條本文及第4 項規定：「申請人如有
    左列情事之一者，視為不能自耕，應不准核發本項證明書：
    ... 4.住所與其承受農地之交通路線距離在10公里以上者」
    （本院卷第7 、9 頁，此令函於土地法89年1 月26日公布修
    正刪除農地受讓人需具自耕能力之限制後方經廢止），上訴
    人主張鄭嘉村等12人不具自耕能力，尚屬可信。惟鄭嘉村等
    12人固均無自耕能力，揆諸前揭說明，其等仍得將系爭土地
    所有權移轉登記予有自耕能力之人。而上訴人具自耕能力，
    為兩造所不爭。且鄭嘉村等12人於鄭和尚死亡後約4 個月內
    之77年7 月5 日，即辦妥繼承登記，其等及繼承人（周鄭
    縫、黃鄭月梅分別於82、89年間死亡）迄未將系爭土地移轉
    所有權予其他具自耕能力之第三人，亦有土地登記謄本及異
    動索引資料在卷可稽（原審卷第60-65 頁）。職是，上訴人
    於鄭和尚死亡後，仍得向其繼承人或再轉繼承人行使系爭協
    議書之所有權移轉登記請求權，而無窒礙。上訴人主張其上
    開請求權應自鄭和尚死亡時起中斷時效之進行，至土地法第
    30條、第30-1條於89年1 月26日修正刪除時，始重行起算云
    云，殊無足取。
  (四)據上，上訴人基於系爭協議書之所有權移轉登記請求權自72
    年9 月4 日起算，至87年9 月3 日即屆滿15年之時效期間。
    而上訴人係於98年11月30日始在原審提起本件訴訟，顯已超
    逾時效期間。是此，被上訴人抗辯上訴人基於系爭協議書之
    所有權移轉登記請求權已罹於消滅時效，堪予採取。
七、上訴人依系爭協議書請求被上訴人移轉登記系爭2203號內土
    地相當於附圖編號2203所示部分之應有部分，並請求分割系
    爭2202、2203號土地，是否有理由？
    上訴人與鄭和尚係相互買受系爭2203、2202號土地內如附圖
    編號2203、2202-1所示，坐落位置、面積特定之該兩部分，
    並非買受系爭2203、2202號土地之應有部分，有系爭協議書
    在卷可稽（原審卷第8-9 頁）。故上訴人請求被上訴人於其
    移轉系爭2202號土地內相當於如附圖編號2202-1號所示部分
    之應有部分之同時，移轉系爭2203號土地內相當於如附圖編
    號2203所示部分之應有部分，並不合於系爭協議書之本旨，
    自屬無據。又系爭2203號土地現登記為鄭嘉村等12人所有（
    其中黃鄭月梅、周鄭縫2 人已），為兩造所不爭。另系
    爭2203號土地現登記為上訴人1 人所有，亦有土地登記謄本
    在卷足稽（原審卷第11頁）。是上訴人並非系爭2203號土地
    之共有人，且系爭2202號土地亦係其1 人獨有。則上訴人依
    民法第823 條、第824 條關於共有人請求裁判分割共有物之
    規定，求為分割系爭2202、2203號土地，於法顯屬不合。末
    者，上訴人請求被上訴人移轉登記系爭2203號內土地相當於
    附圖編號2203所示部分之應有部分，及分割系爭2202、2203
    號土地，既均無所據，則周忠義等5 人、黃輝明等5 人並無
    為上訴人處分其等因繼承而取得系爭2203號土地應有部分之
    必要，則上訴人請求周忠義等5 人、黃輝明等5 人分別就周
    鄭縫、黃鄭月梅所有系爭2203號土地之應有部分各1/10辦
    理繼承登記，亦洵無理由。
八、綜上所述，被上訴人抗辯上訴人基於系爭協議書之移轉登記
    請求權已罹於消滅時效，係屬可採。上訴人依系爭協議書、
    繼承法律關係及民法第823 條、第824 條規定，請求被上訴
    人周忠義等5 人、黃輝明等5 人分別就周鄭縫、黃鄭月梅
    所有系爭2203號土地之應有部分各1/10辦理繼承登記，及被
    上訴人移轉登記系爭2203號內土地相當於如附圖編號2203所
    示部分之應有部分，並求為分割系爭2202、2203號土地，均
    為無理由，不應准許。原審為上訴人敗訴之判決，核無違誤
    。上訴意旨指摘原判決不當，求予廢棄改判，為無理由，應
    予駁回。
九、據上論結，本件上訴及變更、追加之訴為無理由，依民事訴
    訟法第449條第1項、第78條，判決如主文。
中    華    民    國   100    年    3     月    16    日
                            民事第三庭
                                審判長法官  張國彬
                                法      官  吳登輝
                                法      官  甯  馨
以上正本證明與原本無異。
本件不得上訴。
中    華    民    國   100    年    3     月    16    日
                                書  記  官  施耀程